【裁判字號】    89,自,14
【裁判日期】    891020
【裁判案由】    偽造文書等
【裁判全文】
臺灣宜蘭地方法院刑事判決                            八十九年度自字第一四號
    自  訴  人  丙○○
    被      告  甲○○
                乙○○
右列被告因偽造文書等案件，經自訴人提起自訴，本院判決如左：
    主  文
甲○○無罪。
乙○○部分自訴不受理。
    理  由
壹、自訴意旨略以：自訴人於民國八十六年一月二十六日受呂惠雪、林松山所訂立之
    合建契約，委託代辦土地合建之建築線指定、建築執照及使用執照等之申請事宜
    ，八十六年十月十七日九時許自訴人會同呂惠雪之夫周輝前往宜蘭縣政府辦理建
    築線指示申請書事宜，遭主辦人即被告乙○○以需先取得道路通行證明後始得申
    請為由拒絕本件申請。呂惠雪不服，當日向該府政風室陳情被告乙○○之不法情
    事，被告乙○○於數日後以八十六年十月二十二日八六建都字第一六五八號公函
    （下簡稱前函）通知呂惠雪略稱：「因所指摘與事實不符，有請台端撥冗到局澄
    清」，做為被告乙○○欺騙呂惠雪及掩飾其犯行之藉口。此偽造之函文中僅係要
    求呂惠雪對拒絕掛號一事到府澄清，而後自訴人依法提出國家賠償請求，被告甲
    ○○卻以八十九年二月十一日八八府秘法字一四四九四二號函附拒絕賠償理由書
    （下簡稱後函）：「按申請指示建築線係屬一般人民申請案件，本府內部函辦業
    務人員無拒絕收文之理；經查該申請書經政風室轉交後，承辦單位以登記桌及承
    辦人員均稱並無請求權人所指『拒收人民申請建築線指示案件』之情事，惟請求
    權人指證歷歷，親自送件遭拒，有詳細時間、地點及佐證人員，認有請其協助調
    查之必要」；「另因呂君所檢附之申請建築線指示內容，其申請圖上註記該基地
    內建築物領有本府七十四年十月十六日建局都字第四四一五號暨七十四年十月二
    十三日建局都字第四五六七號使用執照在案，而上開本府建局都字第四四一五號
    使用執照核准圖有關道路標示位置，與請求權人並不一致（該使用執照核准位置
    座落於冬山鄉，而請求權人申請圖申請基地卻位於宜蘭市二者相距甚遠），其檢
    送資料係錯誤；為一併釐清本案，承辦單位乃以本府八十六年十月二十二日建都
    字第一六五八號函到府說明，惟請求權人迄未來函或到府說明，抑或補正相關資
    料。故本府迄未核辦該案」；「而呂君截至目前均未向本府催洽，顯示其無法依
    規定檢附申請指示建築線所應備之文件，該合建契約無法履行係當事人間無法克
    服之因素所致，與本府之核辦義務無關」；「且請求權人如因喪失期得利益並受
    損害，應係向委任人請求賠償；所請核與國家賠償要件全然不符」等乙詞，兩函
    比較無法看出有任何之關連性、依據性或內容有相似性及共同性，僅見前函為被
    告乙○○將明知不實之事項偽造於所掌之公文書掩飾已發生之拒絕掛號之過失行
    為以逃避責任，而後函係被告甲○○故意將原本不實之前函作為拒絕自訴人請求
    國家賠償之依據，一再故意將不實事項登載於公文書，因認被告乙○○涉犯有刑
    法第二百十三條、二百十四條、二百十六條、三百三十九條之罪；被告甲○○涉
    有刑法第二百十三條、二百十六條及三百三十九條之罪云云。
貳、被告甲○○部分：
    按犯罪事實應依證據認定之，無證據不得推定其犯罪事實。又不能證明被告犯罪
    者，應諭知無罪之判決，刑事訴訟法第一百五十四條、第三百零一條第一項分別
    定有明文。而所謂認定事實之證據，係指足以認定被告確有犯罪行為之積極證據
    而言，該項證據自須適合於被告犯罪事實之認定，始得採為斷罪資料，如未能發
    現相當證據，或證據不足以證明，自不能以推測或擬制之方法，為裁判基礎。再
    自訴人之自訴，係以使被告受刑事訴追為目的，是其陳述是否與事實相符，仍應
    調查其他證據以資審認（最高法院四十年臺上字第八六號、五十二年臺上字第一
    三００號判例意旨參照）。查本件自訴人自訴被告甲○○涉有前開不實登載公文
    書及詐欺等罪嫌，無非係以被告乙○○於八十六年十月二十二日八六建都字第一
    六五八號公函之內容提及「自訴人所陳述『因所指摘與事實不符，有請台端撥冗
    到局澄清』」之情事，及被告甲○○於八十九年一月三十一日所製作之宜蘭縣政
    府拒絕賠償理由書內容提及上揭三段文字，並提出陳情書、中華民國八十六年十
    月二十二日八六建都字第一六五八號宜蘭縣政府建設局函、國家賠償請求書及宜
    蘭縣政府拒絕賠償理由書等以為論據。而訊據被告甲○○坦承有製作前揭八十九
    年二月十一日八八府秘法字一四四九四二號函附拒絕賠償理由書之函文，惟堅決
    否認有何公務員登載不實及詐欺取財之犯行，辯稱：本件相關事實由業務單位提
    供，伊確實有對於構成要件加以審核，審核過後交由主管處理，而確不合於國家
    賠償要件等語。經查：
    （一）按刑法第二百十三條不實登載公文書罪之成立，除客觀上公務員在其職務
          上所掌公文書，有為虛偽不實之登載行為，且足以生損害於公眾或他人外
          ，其在主觀上須明知為不實，所謂明知係指直接之故意而言（最高法院六
          九年台上字第五九五號判例意旨參照）。次按，刑法上之詐欺罪則係使人
          將本人或第三人之物交付，或得財產上不法之利益或使第三人得之，而該
          取物或得利行為，則需係以施用詐術之手段實施，始與本罪構成要件相符
          。
    （二）自訴人指陳被告甲○○一再故為虛偽不實之記載云云，然查有關宜蘭縣政
      府辦理國家賠償案件，係收受人民申請國家賠償案件後，先予程序審查，
          並簽請相關單位及人員表示意見，若顯無賠償義務者則撰寫拒絕賠償理由
          書，若非顯無賠償義務則擇期開會向國賠小組提出審議，此有宜蘭縣政府
          辦理國家賠償案件工作說明書一份可稽，被告甲○○於受理自訴人國家賠
          償請求後，即簽請上揭承辦之建設局等相關單位敘明案情始末並表示意見
          ，被告甲○○即依前開建設局擬具之意見，擬予拒絕賠償，並依公文流程
          簽請核可，此亦有秘書室致建設局之簽函、建設局致秘書室之簽稿及宜蘭
          縣政府秘書室之簽呈可憑，足見被告甲○○所擬具之宜蘭縣政府拒絕賠償
          理由書係合於一定之公文流程及相關程序，其所依據亦係相關單位所提供
          之意見，縱相關單位所提供之意見有所隱瞞，亦難即遽論被告甲○○有明
          知不實之直接故意。再者，被告甲○○雖於上開國家賠償理由書中謂：「
          ‧‧為一併釐清本案，承辦單位乃以本府八十六年十月二十二日建都字第
          一六五八號函到府說明，惟請求權人迄未來函或到府說明，抑或捕正相關
          資料。故本府迄未核辦該案」；「而呂君截至目前均未向本府催洽，顯示
          其無法依規定檢附申請指示建築線所應備之文件，該合建契約無法履行係
          當事人間無法克服之因素所致，與本府之核辦義務無關‧‧‧」等語，經
          查既有首揭宜蘭縣政府建設局八十六年十月二十二日八六建都字第一六五
          八號函案外人呂惠雪稱「‧‧‧因所指摘與事實不符，有請台端撥冗到局
          澄清‧‧‧」存卷可參，益見被告甲○○並無私自杜撰，此外自訴人亦無
          法證明案外人呂惠雪確有依上揭函文至上開建設局為案情說明，是並無證
          據證明被告甲○○此部分之敘述有何明知不實而故為登載之情事，果若自
          訴人不服被告甲○○其審核國家賠償之要件之認定，依據國家賠償法相關
          規定，若請求權人對於拒絕賠償不服時，應尋求相關救濟途徑以資救濟，
          另外復查無其他積極證據足認被告甲○○有自訴人所指訴登載不實之犯行
          ，自訴人自訴被告甲○○涉犯刑法第二百十三條、第二百十六條部分，則
          不能證明，自應諭知無罪之判決。
    （三）另自訴人自訴被告甲○○另涉有刑法第三百三十九條第一項之詐欺取財犯
          行，惟查，刑法上之詐欺罪則係使人將本人或第三人之物交付，或得財產
          上不法之利益或使第三人得之，而該取物或得利行為，則需係以施用詐術
          之手段實施，始與本罪構成要件相符，已如前述。自訴人既未指訴被告陳
          文正有何為不法利益而取得財物或利益之行為，實難以被告承辦國家賠償
          請求案件，因拒絕賠償，遽論被告甲○○有何取得不法財物或利益之行為
          ，是此部分犯行亦屬不能證明。
    （四）綜上說明，足認自訴人自訴被告甲○○涉有刑法上公務員登載不實及詐欺
          等罪嫌，均核與該罪名構成要件有間，此外本院復查無其他積極之證據，
          足認被告確有自訴人指訴之犯行，既不能證明其犯罪，自應依法為無罪判
          決之諭知。
參、乙○○部分：
      按犯罪之被害人得提起自訴，刑事訴訟法第三百十九條第一項固定有明文，惟
      此被害人係指犯罪之直接被害人而言，此有司法院院字第一三０六號解釋及最
      高法院七十五年台上字第七四二號判例意旨均可參照。另查刑法第二百十三條
      之公務員登載不實、第二百十四條之使公務員登載不實罪，雖同時侵害社會法
      益及個人法益，而同法第三百三十九條詐欺取財罪係侵害個人法益，然自訴人
      係指訴被告乙○○於拒絕案外人呂惠雪之夫周輝之申請後，經呂惠雪不服當日
      向該府政風室陳情被告乙○○之不法情事，被告乙○○竟於數日後偽造八十六
      年十月二十二日八六建都字第一六五八號之函文，做為被告乙○○欺騙呂惠雪
      及掩飾其犯行之藉口。因認被告乙○○涉有上開犯行云云。則自訴人所訴縱屬
      實在，然被告乙○○所發上開函文收件者係呂惠雪並非自訴人，此有該函文附
      卷足憑，是被告所為之直接被害人亦係國家社會及呂惠雪本人，自訴人或因上
      開行為而受有損害，充其量亦僅屬間接被害，依前開規定及判例要旨，此部分
      即屬不得提起自訴。綜上自訴人並非本件犯罪之直接被害人，依法即不得提起
      自訴，爰不經言詞辯論，逕為諭知不受理之判決。
據上論斷，應依刑事訴訟法第三百三十四條、三百四十三條、第三百零一條第一項，
第三百零七條，判決如主文。
中    華    民    國      八十九      年      十一    月      三十    日
                                      臺灣宜蘭地方法院刑事第二庭
                                          法  官
得上訴。
據上論斷，應依刑事訴訟法第二百九十九條第一項前段、刑法第      判決如主文。
本案經檢察官      到庭執行職務
中    華    民    國      八十        年              月               日
                                  臺灣宜蘭地方法院刑事第    庭
                                          法  官
右正本證明與原本無異。
如不服本判決，應於判決送達後十日內，向本院提出上訴狀。
                                          書記官
中    華    民    國      八十        年              月               日


司法院資訊處製作；財團法人民間司法改革基金會備份。
